臺灣高等法院刑事裁定
110年度毒抗字第151號
抗  告  人
即  被  告  游菀繡


                   （現因另案於法務部○○○○○○○○○執行中）
上列抗告人即被告因違反毒品危害防制條例案件，不服臺灣新北
地方法院109年度毒聲字第1008號，中華民國109年12月22日裁定
（聲請案號：臺灣新北地方檢察署109年度聲觀字第997號、109
年度毒偵字第5540號），提起抗告，本院裁定如下：
    主  文
抗告駁回。
    理  由
一、原裁定意旨略以：抗告人即被告游菀繡（下稱抗告人）基於
    施用第一級、第二級毒品之犯意，（一）於民國109年8月4
    日9時許，在新北市○○區○○街000巷00號，以將第二級毒品甲
    基安非他命置入玻璃球內燒烤後吸食煙霧方式，施用第二級
    毒品甲基安非他命1次。（二）於109年8月6日22時許，在新
    北市○○區○○街000巷00號，以將第一級毒品海洛因加水稀釋
    置於注射針筒內，注射至身體之方式，施用第一級毒品海洛
    因1次之事實，業據抗告人於警詢及偵訊中坦承不諱，且抗
    告人為警查獲後所採集之尿液及扣案物送檢驗結果，均呈甲
    基安非他命、嗎啡陽性反應，有新北市政府警察局受採集尿
    液檢體人姓名及檢體編號對照表、台灣檢驗科技股份有限公
    司109年8月24日出具之濫用藥物檢驗報告（檢體編號：E000
    0000）、臺北榮民總醫院109年8月19日毒品成分鑑定書及法
    務部調查局109年9月9日濫用藥物實驗室鑑定書各1紙在卷可
    稽，則抗告人犯行堪以認定。再抗告人未曾因施用毒品而受
    觀察、勒戒之執行，有本院被告前案紀錄表附卷可稽，是檢
    察官聲請原審裁定令抗告人入勒戒處所觀察、勒戒即屬有據
    ，爰依毒品危害防制條例第20條第1項、觀察勒戒處分執行
    條例第3條第1項，裁定抗告人應送勒戒處所觀察、勒戒等語
    。
二、抗告意旨略以：抗告人曾於105年因施用毒品案件，經檢察
    官為附命完成戒癮治療之緩起訴處分等同觀察勒戒，復於同
    年因違反毒品危害防制條例案件，因此被撤銷緩起訴處分，
    並經判處有期徒刑3月、3月、6月，合併定應執行有期徒刑1
    0月。後於107年，因施用毒品案件，各經判處有期徒刑4月
    、7月，現因此案在監服刑中，而抗告人有另案經判處有期
    徒刑各為10年、8月、9月。抗告人已深感悔悟，目前在監有
    學習一技之長，請法院撤銷觀察、勒戒裁定，改判徒刑並合
    併執行之。爰依法提起抗告等語。
三、經查：
（一）抗告人於上開時、地，分別以前揭方式，施用第一級毒品
      海洛因、第二級毒品甲基安非他命各1次之事實，業據抗
      告人於警詢及檢察官訊問時均坦白承認（見毒偵卷第8頁
      反面至第9頁、第37頁反面），而抗告人為警查獲經警採
      尿送驗，檢驗結果呈嗎啡及甲基安非他命陽性反應一節，
      亦有勘察採證同意書、新北市政府警察局受採集尿液檢體
      人姓名及檢體編號對照表、台灣檢驗科技股份有限公司濫
      用藥物實驗室-台北109年8月24日出具之濫用藥物檢驗報
      告（檢體編號：E0000000）各1紙在卷可稽（見毒偵卷第2
      6至27頁、第50頁），此外，復有自願受搜索同意書、新
      北市政府警察局中和分局搜索扣押筆錄、扣押物品目錄表
      、法務部調查局濫用藥物實驗室109年9月9日調科壹字第1
      0923015670號鑑定書及臺北榮民總醫院109年8月19日北榮
      毒鑑字第C0000000號毒品成分鑑定書各1份在卷足憑(見毒
      偵卷第14至17頁、第42頁、第44頁），及第一級毒品海洛
      因1包（驗餘淨重0.77公克）、第二級毒品甲基安非他命2
      包（驗餘淨重10.6190公克）扣案為證，足認抗告人上開
      任意性自白核與事實相符，可以採取，是抗告人上揭施用
      第一級、第二級毒品之犯行，堪以認定。又抗告人前未曾
      因施用毒品案件而受觀察勒戒或強制戒治之執行，有本院
      被告前案紀錄表1份在卷可憑。故原裁定令抗告人入勒戒
      處所觀察、勒戒，並無違法或不當。
（二）抗告意旨固指稱：抗告人曾於105年因施用毒品案件，經
      檢察官為附命完成戒癮治療之緩起訴處分等同觀察勒戒，
      而因違反毒品危害防制條例案件，被撤銷緩起訴處分，後
      再因施用毒品案件，經法院判處罪刑確定，且抗告人現因
      另案在監執行中，已有學習一技之長，請法院撤銷觀察、
      勒戒裁定，改判徒刑並合併執行等語，惟以：
（１）按毒品危害防制條例業於108 年12月17日修正，並於109年
      1月15日公布，依同條例第36條規定，同條例第24條之施
      行日期，由行政院定之外（現尚未施行），同條例第20、
      23 條等規定，已於同年7月15日施行，是本件應適用修正
      後規定處理，先予說明。
（２）修正後毒品危害防制條例第20條第3項、第23條第2項均以
      「『觀察、勒戒或強制戒治執行完畢』釋放後」，據以計算
      該「3 年後」、「3年內」期間。是欲適用上揭2項規定，
      自以觀察、勒戒等處遇「執行完畢」並釋放為其前提。苟
      觀察、勒戒等處遇尚未執行完畢，自無從起算該「3年」
      期間，即無該2項規定之適用。
（３）肅清煙毒條例於87年5 月20日修正公布，將名稱改為毒品
      危害防制條例，對施用第一級、第二級毒品者係採「除刑
      不除罪」之刑事政策。倘觀察、勒戒等處遇猶無法收其遮
      斷毒癮之實效，方以刑罰追訴處罰。顯見毒品危害防制條
      例之觀察、勒戒等處遇，係以醫療斷癮為目的，屬於較為
      輕緩之拘束人身自由保安處分，以代替刑罰功能。92年7
      月9日修正公布之毒品危害防制條例第23條，仍本斯旨，
      其後歷次修正，亦無變更。由上述立法過程觀之，立法者
      顯然有意藉由觀察、勒戒等處遇，替代刑罰之功能。與直
      接起訴之刑罰相較，觀察、勒戒等處遇應屬對抗告人較為
      有利之處遇方式至為顯然。
（４）97年4月30日修正公布之毒品危害防制條例第24條第1項（1
      09年1月15日公布之新法亦同），已改採觀察、勒戒等處
      遇與「附命緩起訴」並行之雙軌模式，後者並擴及毒品條
      例第23條第2 項（3 年內再犯）情形，可見立法者有意在
      「附命緩起訴」程序，對施用第一級、第二級毒品者，採
      取更為寬容之態度。上述二程序其執行方式有別，其間仍
      有差異。前者依毒品危害防制條例第20條第1項、第2項之
      規定，視其執行成效，由觀察、勒戒，進而強制戒治，循
      序為之。後者依修正前毒品危害防制條例第24條第1 項，
      檢察官得為「附命緩起訴」。而依「認定標準」第3條、
      第7條、第11條規定，「戒癮治療」包括「藥物治療、心
      理治療、社會復健治療」、「戒癮治療之期程以連續1年
      為限」、檢察官為上開緩起訴處分得指定被告應遵行事項
      等。被告同意參加「附命緩起訴」，即應完成「戒癮治療
      」、檢察官指定之應遵行事項至緩起訴期間屆滿乃止。前
      者與後者對照以觀，「附命緩起訴」雖得佐以採尿、對相
      關規定遵守等方式之約制，使被告確實完成「戒癮治療」
      ，但「戒癮治療」始為「附命緩起訴」之核心治療方式，
      並得取代觀察、勒戒等處遇，期能完全戒除被告之毒癮。
      依上揭說明，抗告人在「戒癮治療」完成前，仍難謂得與
      觀察、勒戒等處遇「已執行完畢」等同視之。本件抗告人
      於105年間之「附命緩起訴」因已撤銷，抗告人之「戒癮
      治療」並未完成，自與觀察、勒戒等處遇執行完畢有別。
（５）況按109 年1 月15日修正公布、同年7 月15日施行之毒品
      危害防制條例第20條第3 項規定，犯第10條之罪於觀察、
      勒戒或強制戒治執行完畢釋放後，3 年後再犯第10條之罪
      者，適用本條前2 項之規定。上開所謂「3 年後再犯」，
      只要本次再犯（不論修正施行前、後）距最近1 次觀察、
      勒戒或強制戒治執行完畢釋放，已逾3 年者，即該當之，
      不因其間有無犯第10條之罪經起訴、判刑或執行而受影響
      （最高法院109年度台上大字第3826號裁定意旨參照），
      稽此，抗告人縱於經撤銷緩起訴處分後，再因施用毒品案
      件，經法院判處罪刑確定，亦不影響其是否應適用毒品危
      害防制條例第20條規定之認定。
（６）再按毒品危害防制條例規定觀察、勒戒規定，係一種針對
      受處分人將來之危險所為預防、矯正措施之保安處分，目
      的係為斷絕施用毒品者之身癮及心癮，並屬強制規定，除
      檢察官審酌個案情形，依同法第24條第1項為附命完成戒
      癮治療之緩起訴處分，可排除適用外，凡經檢察官聲請，
      除檢察官有違法或濫用其裁量權之情事外，法院僅得依法
      裁定令入勒戒處所觀察、勒戒，以查其是否仍有施用毒品
      傾向，並據以斷定幫助受處分人徹底戒毒之方法，法院尚
      無自由斟酌以其他方式替代之權。執此，原審詳查後，認
      抗告人確有施用第一級、第二級毒品之行為，裁定應送勒
      戒處所觀察、勒戒，於法並無不合。且本件查無檢察官聲
      請有何違背法令、認定事實有誤或其他重大明顯瑕疵之處
      ，其聲請應屬有據，自無由法院審酌以其他方式替代之餘
      地，亦無因抗告人之個人因素，而由法院逕准其以其他方
      式替代觀察、勒戒執行之餘地，是抗告意旨前揭所請，核
      非有憑，尚無從據此認定原裁定有所違誤。
四、綜上所述，抗告人既有本件施用第一級、第二級毒品之行為
    ，自有予以矯治並預防其將來繼續施用之必要性，原審依檢
    察官聲請，裁定將抗告人送勒戒處所觀察、勒戒，經核並無
    違誤。抗告人猶執前詞提起本件抗告，指摘原裁定不當，為
    無理由，應予駁回。
據上論斷，應依刑事訴訟法第412 條，裁定如主文。
中　　華　　民　　國　　110 　年　　2 　　月　　4 　　日
                  刑事第十九庭審判長法　官  曾淑華
                                    法　官  陳文貴
                                    法　官  王美玲
以上正本證明與原本無異。
不得再抗告。
                                    書記官  李逸翔
中　　華　　民　　國　　110 　年　　2 　　月　　4 　　日